臺灣高等法院臺中分院刑事判決　　 99年度上更(一)字第237號
上　訴　人
即　被　告　孫洺呈
選任辯護人　陳鎮律師
　　　　　　林佐偉律師
上列上訴人即被告因偽造有價證券等案件，不服臺灣臺中地方法
院96年度訴字第4688號中華民國97年8月5日第一審判決（起訴案
號：臺灣臺中地方法院檢察署96年度偵緝字第3015號），提起上
訴，經本院判決後，由最高法院發回更審，本院判決如下：
    主  文
原判決撤銷。
孫洺呈無罪。
    理  由
一、公訴意旨略以：被告孫洺呈（下簡稱被告）與告訴人福灣企
    業股份有限公司（下稱福灣公司）之代表職員林銘宏（經本
    院以97年度上訴字第2478號判決無罪確定），共同基於偽造
    有價證券、行使偽造私文書之犯意聯絡，未經被害人詹雅棋
    （下以姓名稱之）之同意，於民國94年1月26 日，就車牌號
    碼0717-LN號自小客車，簽訂屬私文書之「福灣企業分期購
    車申請書」（起訴書誤繕為動產抵押契約書，業經原審蒞庭
    檢察官當庭更正，參原審卷第11頁）、「分期付款買賣合約
    」，並以詹雅棋、朱峰吏為連帶保證人，由被告在上揭「福
    灣企業分期購車申請書」、「分期付款買賣合約」上「連帶
    保證人」欄，偽造詹雅棋之署押及盜用詹雅棋之印章，並交
    由林銘宏蓋於上揭私文書之「福灣企業分期購車申請書」、
    「分期付款買賣合約」上，而盜用詹雅棋之印文，用以表示
    詹雅棋同意擔任「福灣企業分期購車申請書」、「分期付款
    買賣合約」連帶保證人之意；被告另在性質屬有價證券之本
    票之共同發票人欄，偽造詹雅棋之署押及盜用詹雅棋之印章
    ，再由被告將上揭「動產抵押契約書」、「分期付款買賣合
    約書」及本票，持交林銘宏轉交福灣公司而行使之，足以生
    損害於詹雅棋及福灣公司。因認被告所為涉犯刑法第201條
    第1項意圖供行使之用而偽造有價證券罪嫌暨同法第216條、
    第210條行使偽造私文書罪嫌。
二、證據能力之說明：
    按被告以外之人於審判外之言詞或書面陳述，除法律有規定
    者外，不得作為證據。被告以外之人於偵查中向檢察官所為
    之陳述，除顯有不可信之情況者外，得為證據。被告以外之
    人於審判外之陳述，雖不符前4條之規定，而經當事人於審
    判程序同意作為證據，法院審酌該言詞陳述或書面陳述作成
    時之情況，認為適當者，亦得為證據。當事人、代理人或辯
    護人於法院調查證據時，知有第159條第1項不得為證據之情
    形，而未於言詞辯論終結前聲明異議者，視為有前項之同意
    。刑事訴訟法第159條第1項、第159條之1第2項、第159條之
    5分別定有明文。經查檢察官、被告及其選任辯護人，對於
    本判決所引用之下列各項證據方法之證據能力，於本院審理
    程序時均表示無意見，且於法院調查證據時，知有刑事訴訟
    法第159條第1項不得為證據之情形，亦未於言詞辯論終結前
    聲明異議，茲審酌該等言詞陳述及書面陳述作成時之情況，
    並無不宜作為證據之情事，依刑事訴訟法第159條之5之規定
    ，自得作為證據，合先敘明。
三、按犯罪事實應依證據認定之，無證據不得認定犯罪事實；又
    不能證明被告犯罪或其行為不罰者，應諭知無罪之判決，刑
    事訴訟法第154條第2項第301條第1項分別定有明文。又所
    謂認定犯罪事實之證據，係指足以認定被告確有犯罪行為之
    積極證據而言，該項證據自須適合於被告犯罪事實之認定，
    始得採為斷罪之資料；且如未能發現相當確實證據，或證據
    不足以證明，自不能以推測或擬制之方法，以為裁判之基礎
    ；而認定犯罪事實所憑之證據，雖不以直接證據為限，間接
    證據亦包括在內，然而無論直接證據或間接證據，其為訴訟
    上之證明，須於通常一般人均不致有所懷疑，而得確信其為
    真實之程度者，始得據為有罪之認定，倘其證明尚未達到此
    一程度，而有合理之懷疑存在時，即難遽採為不利被告之認
    定（最高法院76年臺上字第4986號判例意旨參照）。被害人
    之為證人，與通常一般第三人之為證人不侔。被害人就被害
    經過所為之陳述，其目的在於使被告受刑事訴追處罰，與被
    告處於絕對相反之立場，其陳述或不免渲染、誇大。是被害
    人縱立於證人地位具結而為指證、陳述，其供述證據之證明
    力仍較與被告無利害關係之一般證人之陳述為薄弱。從而，
    被害人就被害經過之陳述，除須無瑕疵可指，且須就其他方
    面調查又與事實相符，亦即仍應調查其他補強證據以擔保其
    指證、陳述確有相當之真實性，而為通常一般人均不致有所
    懷疑者，始得採為論罪科刑之依據，非謂被害人已踐行人證
    之調查程序，即得恝置其他補強證據不論，逕以其指證、陳
    述作為有罪判決之唯一證據（最高法院95年度台上字第6017
    號判決意旨參照）。而所謂無瑕疵，係指被害人所為不利被
    告之陳述，與社會上之一般生活經驗或卷附其他客觀事證並
    無矛盾而言，至所謂就其他方面調查認與事實相符，非僅以
    所援用之旁證足以證明被害結果為已足，尤須綜合一切積極
    佐證，除認定被告確為加害人之外，在推理上無從另為其他
    合理原因之假設而言（最高法院92年度台上字第5580號判決
    意旨參照）。另刑事訴訟法第161條第1項規定：檢察官就被
    告犯罪事實，應負舉證責任，並指出證明之方法。因此，檢
    察官對於起訴之犯罪事實，應負提出證據及說服之實質舉證
    責任。倘其所提出之證據，不足為被告有罪之積極證明，或
    其指出證明之方法，無從說服法院以形成被告有罪之心證，
    基於無罪推定之原則，自不能為被告有罪之判決。
四、公訴意旨認被告涉犯上揭罪嫌，無非係以被告之供述、福灣
    公司之告訴代理人劉柏佑之指述，及證人詹雅棋、林銘宏、
    朱峰吏之證述，卷附之分期購車申請書（下稱購車申請書
    ）、分期付款買賣合約書（下稱買賣合約書）、本票、民事
    判決等為憑據。本件訊之被告固不否認確於系爭自用小客車
    之購車申請書、買賣合約書、本票之上簽寫詹雅棋之姓名，
    惟堅決否認涉犯偽造有價證券、行使偽造私文書等犯行，辯
    稱係徵得詹雅棋同意擔任其購車之連帶保證人後，始於上揭
    文書及本票上簽寫詹雅棋之姓名，至其上之詹雅棋之印文乃
    林銘宏自行刻製後加蓋於其上等語。經查：
  (一)被告辯稱與詹雅棋前乃男女朋友，且有同居關係，而詹雅棋
    於94年1月18日向福灣公司購買車牌號碼8209-LM號自用小客
    車時，被告即擔任其連帶保證人乙節，有福灣公司提出之顧
    客申請書、附條件買賣合約等在卷可憑（參他字卷第27、28
    頁、本院卷第68頁），且經證人林銘宏、詹雅棋結證在案（
    參偵緝卷第32頁、原審卷第47頁背面、第42頁背面，本院前
    審卷第86頁），堪認為真實。
  (二)本件被告簽約購車後，福灣公司徵信人員曾對擔任被告購車
    連帶保證人之詹雅棋進行電話徵信，且未曾獲詹雅棋告知其
    不願充任保證人乙節，除有福灣公司提出之徵信檔案資料可
    憑外（參原審卷第71至73-1頁，本院卷第56、57頁），並經
    福灣公司授信科科長鄭惠文於原審及本院審理時到庭結證屬
    實（參原審卷第77-7 9頁、本院卷第107至110頁）。而查：
  1.依上開徵信資料顯示，福灣公司所屬授信科長鄭惠文於94年
    1月25日依業務人員遞交之購車申請書向詹雅棋進行徵信時
    （參原審卷第71頁、本院卷第56頁），其上尚無朱峰吏充任
    保證人之資料，而係另紙購車申請書影本上始有朱峰吏之身
    分資料（參原審卷第72頁所附購車申請書，另參他字卷第3
    頁所附完整記載之購車申請書），而福灣公司曾對朱峰吏進
    行徵信，且於徵信過程中記載朱峰吏之相關身分資料於該紙
    購車申請書中，另朱峰吏雖證稱其未曾接到徵信電話，惟亦
    不否認其家人確曾接到電話詢問等情（參原審卷第81頁）；
    再鄭惠文亦於對詹雅棋進行徵信過程中，電話詢問得知原並
    未記載於系爭購車申請書上，而經詹雅棋所告知之另二支其
    所使用電話之號碼，分別為000-0000000號市內電話（按其
    區域碼為南投縣區之電話）及0000000000號行動電話。對此
    ，詹雅棋雖稱其曾告知被告位於南投縣草屯鎮（下簡稱草屯
    ）家中之電話號碼（參原審卷第80頁），或可能係其先前購
    車時留下之資料，而為被告看到等語（參本院前審卷第88頁
    ）；然查，詹雅棋向福灣公司購車時所填寫之顧客申請書固
    然載有0000000000號之行動電話及其臺中地區之市內電話號
    碼，惟並未記載其草屯家中之電話號碼（即000-0000000 ）
    ，此有其購車時所填寫之顧客申請書在卷可憑（參他字卷第
    27頁、本院卷第68頁），是其所稱該南投電話可能係先前購
    車留下之資料云云，即與事實不符。
  2.依鄭惠文所證述內容，其於進行徵信時均會交叉詢問是否願
    意擔任保證人，且男、女性差異太大，應該會察覺，不會在
    其上書寫OK，再對於其所聯繫之客人身分證字號，或由其唸
    其前幾碼，而由客人唸出後幾碼，或由客人唸出全部身分證
    字號等語（參原審卷第77、78面背面、本院卷第108頁）。
    是即認被告知悉詹雅棋之草屯家中市內電話號碼，依鄭惠文
    所述之徵信過程，亦將因身分查證程序之進行，而無法由詹
    雅棋以外之人代為回答，自亦無從由被告向徵信人員告知詹
    雅棋上開草屯家中電話。
  3.據上，福灣公司之徵信人員既依被告提出購車申請書記載之
    詹雅棋資料，與其以電話聯絡，其間並取得福灣公司內部資
    料所無之詹雅棋位於草屯家中市內電話碼，再其徵信比對之
    方法，係採外人較難記載之身分證字號，亦足資防範他人冒
    充。據上足見，證人即福灣公司授信科長即鄭惠文證稱其已
    分向詹雅棋、朱峰吏二人進行徵信，且未曾獲詹雅棋告知不
    願充任保證人等語，應合於事實，而堪採信。
  (三)本件被告未履約繳納分期車款後，福灣公司催收人員曾與擔
    任連帶保證人之詹雅棋有多次電話聯繫及書面往返，其等聯
    絡情形有下列資料可憑：
  1.依福灣公司提出之電腦催收紀錄顯示，福灣公司催收人員曾
    與詹雅棋有如下之催收對話紀錄：
  (1)94月6月14日詹雅棋主動打電話告知福灣公司催收人員，告
    知收到催繳款項信函，且告知催收人員稱被告自稱有繳，並
    告知新電話0000000000號，經催收人員告知被告未繳納，尚
    欠5個月時，並表示會找被告催等語（參原審卷第63頁，本
    院卷第58頁）。
  (2)94年12月2日詹雅棋自行去電福灣公司詢問被告繳款情形（
    參同上卷第64頁，本院卷第59頁）。
  (3)95年2月17日詹雅棋告知福灣公司被告人在大陸明日返回，
    福灣公司催收人員表示被告電話均未接聽，請詹雅棋幫忙聯
    絡；同年2月21日福灣公司催收人員再向詹雅棋告知被告仍
    未入款，且電話未接聽（參同上卷第65頁，本院卷第60頁）
    。
  (4)95年2月23日以後詹雅棋即多次向福灣公司催收人員表示其
    沒做保人未簽名等情（參同上卷第66-69頁，本院卷第60頁
    ）。
  2.福灣公司曾於94年6月17日向法院對詹雅棋提出准許系爭本
    票之強制執行之聲請（參原審卷第50頁背面，福灣公司告訴
    代理人劉伯佑於原審證述內容，另本票裁定案號：94年度票
    字第1308 4號，參臺灣臺中地方法院以95年度中簡字第3319
    號民事判決內容）。
  3.詹雅棋於95年2月24日以草屯郵局第190號存證信函正式告知
    福灣公司及被告其非被告之保證人，未簽名蓋章，係屬偽造
    等情（參原審卷第70頁）。
  4.福灣公司於95年3月2日、21日、5月4日以存證信函催告詹雅
    棋及被告，催繳系爭自用小客車之車款及後續取回車輛等情
    （參原審卷第24-27頁）。
  5.詹雅棋於95年間對福灣公司提起確認本票債權不存之訴，經
    臺灣臺中地方法院以95年度中簡字第3319號判決勝訴在案（
    參他字卷第6-8頁）。
  6.綜合上開福灣公司與詹雅棋電話催收、書面往返等各項證據
    資料顯示，詹雅棋於接獲福灣公司催繳信函後（此業據詹雅
    棋於本院證述屬實），隨即於94月6月14日主動去電福灣公
    司告知催收人員已收催繳信函，及其聯絡被告自稱已繳車款
    等事，其間並經福灣公司對其聲請准許本票強制執行及多次
    電話催收，再參酌證人林銘宏（參原審卷第46、47頁、本院
    前審卷第89頁）、朱峰吏（參原審卷第82頁、本院前審卷第
    91頁背面、92頁）於原審及本院前審審理時均一致證述，詹
    雅棋在被告簽約、交車後約15日至1個月內，即在與其等聊
    天過程中知悉經被告將其列為購車之連帶保證人，足見詹雅
    棋對其經被告於購車時代簽姓名而擔任連帶保證人之事實，
    應無不知之理，然詹雅棋於福灣公司催收人員先前多次電話
    詢問被告繳款乙事之過程中，迄未曾向福灣公司催收人員為
    任何否認之行為，直至95年2月23日始於電話中加以否認，
    同年月24日方有正式之書面否認，則自被告簽約交車迄詹雅
    棋為口頭否認止，其間長達1年有餘，即認自福灣公司催收
    人員以電話向詹雅棋通知被告繳款其始知悉，亦半年有餘，
    惟詹雅棋何以均未曾加以否認，而容任福灣公司催收人員一
    再對其為催收告知行為，實令人生疑。
  (四)由上，94年1月間被告與詹雅棋乃同居之男女朋友關係，且
    被告於詹雅棋購車時亦擔任其連帶保證人，其後被告始自行
    購入系爭自小客車；再依詹雅棋所述，被告交車時其應該曾
    搭載被告前往領牌及交車等，其等二人直至95年12月份始因
    本案感情生變而告分手（參原審卷第43頁，本院前審卷第86
    頁）；且查被告交車未久詹雅棋即自林銘宏、朱峰吏得知被
    告以其名義擔任購車連帶保證人，惟其竟未曾向福灣公司為
    任何反對之意思表示，其後更多次接獲福灣公司催收人員之
    電話催繳車價分期款，亦均未有任何反對表示。則本件以詹
    雅棋與被告間上揭密切關係，及詹雅棋事後之各項反應情形
    觀之，若謂其未曾同意擔任被告購車之連帶保證人，實有難
    以置信之情。
  (五)至證人林銘宏、朱峰吏固均證稱，詹雅棋曾對其等表示未曾
    同意擔任被告購車之連帶保證人云云。然查：證人林銘宏曾
    於偵查中證稱：被告與詹雅棋當時是男女朋友，所以互保是
    正常，詹雅棋以前有說她不要幫被告作保，但是他們二人會
    吵架，我想他們可能和好了等語（參偵緝卷第32頁）；而於
    福灣公司催收人員於95年2月27日向其查詢時，更稱已罵詹
    雅棋不要亂來，詹雅棋乃因其二人吵架才出此策等語（參原
    審卷第68頁，福灣公司催紀錄），其先、後證述內容已有不
    一；其後林銘宏更因本件被告購車契約之對保不確實之疏失
    責任，而自所服務售車公司離職乙節，亦為其所自承（參原
    審卷第49頁背面），且其亦有遭福灣公司追究責任之虞（參
    證人劉伯佑於原審證述內容，原審卷第52頁），是其所言是
    否屬實，難以輕信。至證人朱峰吏關於詹雅棋是否於聊天過
    程中，與其談及未曾同意擔任被告購車之連帶保證人乙節，
    先後所述不一（參原審卷第82頁、本院前審卷第91頁背面、
    92頁）；且其於本院前審及本院審理中均證述，曾受詹雅棋
    之口頭要求為不利被告之證詞等語（參本院前審卷第91 頁
    背面、第92頁、本院卷第111頁），並有被告提出之朱峰吏
    傳送與被告之簡訊畫面照片附卷可憑，參本院前審卷第71
    、72頁），是其不無為袒護詹雅棋證言之可能。據上，證人
    林銘宏、朱峰吏上揭有關詹雅棋未同意擔任被告購車連帶保
    證人等之證述內容，是否合於真實，即有可疑，尚難遽予採
    信。
五、綜上，本案證人詹雅棋、林銘宏、朱峰吏等所證述之詹雅棋
    否認同意擔任被告購車保證人等情，核與客觀事實多有齟齬
    或不符之處，實非無瑕可指，本院認被告上揭所為曾徵得詹
    雅棋口頭同意始代為簽名於購車申請書、買賣合約書、本票
    之上等辯解，並非全然不可採信，而檢察官所舉證據，尚無
    法積極直接證明被告確有偽造私文書、行使私文書及偽造有
    價證券等犯行；此外，查無其他積極明確證據，足資認定被
    告有檢察官所指之上揭罪行；本件既存有合理懷疑，而致本
    院無法形成被告有罪之確切心證，自屬不能證明被告犯罪，
    應為被告無罪之諭知。原審疏未詳予審酌卷內事證，而對被
    告論罪科刑，即有未合。被告上訴否認犯行，指摘原判決不
    當，為有理由，自應由本院將原判決撤銷，並為被告無罪之
    諭知。
據上論斷，應依刑事訴訟法第369條第1項前段、第364條、第301
第1項前段，判決如主文。
本案經檢察官鍾宗耀到庭執行職務。
中    華    民    國   100    年    3     月    8     日
            刑事第二庭  審判長法  官  邱  顯  祥
                              法  官  張  國  忠
                              法  官  王  鏗  普
以上正本證明與原本無異。
如不服本判決應於收受送達後十日內向本院提出上訴狀，其未敘
述上訴之理由者並得於提起上訴後十日內向本院補提理由書（均
須按他造當事人之人數附繕本）「切勿逕送上級法院」。
                              書記官  詹  雅  婷
中    華    民    國   100    年    3     月    8     日